臺灣板橋地方法院民事判決　　　　　　 91年度重訴字第288號
原　　　告　龍達塑膠股份有限公司
法定代理人　乙○○
訴訟代理人　黃秀珠律師
複代理人　　李耀馨律師
被　　　告　七易企業股份有限公司
兼法定代理　甲○○
上　二　人
訴訟代理人　蔡明熙律師
法定代理人　丙○○
　　　　　　己○○
　　　　　　丁○○
　　　　　　　　　　　　1巷5.
　　　　　　戊○○
　　　　　　　　　　　　巷37.
上列當事人間請求侵權行為損害賠償事件，經本院於民國96年4
月25日言詞辯論終結，判決如下：
    主  文
被告應給付原告新台幣拾萬元，及自民國八十九年一月十九日起
至清償日止按年息百分之五計算之利息。
原告其餘之訴駁回。
訴訟費用由被告負擔百分之一，餘由原告負擔。
本判決第一項得假執行，但被告以新台幣拾萬元為原告預供擔保
後，得免假執行。
原告其餘假執行之聲請駁回。
    事實及理由
一、本件被告未於言詞辯論期日到場，核無民事訴訟法第386 條
    各款所列情形，爰依原告聲請，由其一造辯論而為判決。
二、本件原告起訴主張：
  (一)被告甲○○與訴外人丙○○、連勝雄原受雇於原告，分別擔
    任生管課課長、成型一課課長、成型二課課長，竟共同違背
    忠誠（競業禁止）義務，自行生產製造同於原告之產品（護
    目鏡、耳罩之製圖開模、生產射出），再共同違背保密義務
    ，由被告甲○○將原告之客戶及交易資料攜出廠外備用，自
    民國87年10月20日起出貨營利，再於同年12月8 日設立與原
    告之營業項目相同之七易企業有限公司（以下稱七易公司）
    ，其後訴外人丙○○於88年3 月2 日，被告甲○○於翌日，
    訴外人連勝雄於同年月24日接續離職，以七易公司名義用較
    低價格銷售與伊之客戶，迄89年2 月16日為止。於七易公司
    成立後，被告甲○○為推廣七易公司所生產之產品，竟又重
    製原告所編印之產品目錄，此經臺灣高等法院91年度上易字
    第1262號判決被告背信罪確定，是被告甲○○及七易公司對
    原告後述之損害自應負連帶賠償責任。
  (二)損害賠償數額部分
  (1)被告甲○○違背忠誠（競業禁止）義務部分：
  營業所受損害：被告甲○○以低於原告銷售價格之售價，為
    不法之競業行為，迫使原告不得不削價競爭，造成營業上損
    害。以兩造主要之相同銷售產品計算，在被告甲○○為競業
    行為前（以87年8 月估算）與為競業行為後（以88年4 月估
    算）相關產品（耳罩、護目鏡及工程帽）售價減少之平均金
    額，乘以銷售總數量（如88年銷售數量表所示），為新臺幣
    （下同）422 萬9, 429元，應由被告甲○○負賠償之責。
  營業所失利益：原告於86年及87年之二年平均營業成長率為
    35.42%，惟因被告甲○○違背任務之競業行為，致88年原告
    之營業成長率僅為2.1%，故以上開二年平均營業成長率35.4
    2%計算原告88年營業額，至少可達1 億8,432 萬8,417 元，
    然實際原告該年度僅達1 億3,898 萬5,745 元，故原告所失
    利益為4,534 萬2,672 元，再以88年度營利事業各業所得額
    利潤標準其他塑膠製品所得額標準7%計算，原告應得之利潤
    亦即營業所失利益為317 萬3,987 元，應由被告甲○○負賠
    償之責。
  縱認前開計算方式無法採認，然依被告甲○○之背信行為所
    造成原告營業銷售上利益之損害，可由七易公司分別於87年
    10月20日、同年12月25日及88年3 月出貨入帳：24萬6,240
    元、529,313 元及117,225 元計算而得，故原告至少計有
    892,778 元之營業利益損害，再以原告為工業用塑膠製品製
    造業，侵權之耳罩、護目鏡為強化塑膠產品，參酌87年及88
    年營利事業各業同業利潤標準塑膠產品製造業中之強化塑膠
    製品淨利率為11% ，則因被告甲○○之背信侵權行為所生之
    損害至少亦有98,206元。
  被告甲○○之低價競業行為，除損害原告營業利益外，尚有
    使交易相對人誤認原告所定價格不合理，有不當利潤，至影
    響原告之誠信，爰請求159 萬6,584 元之非財產上損害賠償
    。
  (2)被告等侵害原告著作權部分：被告甲○○於背信損害原告利
    益後，又重製原告產品目錄，於87年12月8 日至89年2 月16
    日七易公司營運期間並以此目錄對外銷售，金額達數百萬之
    譜，被告故意侵害原告著作權造成原告極大之損害，是被告
    侵害原告著作權之行為係屬故意且情節重大，在原告不易證
    明著作權實際損害額之情形下，請求酌定100 萬元之賠償金
    。
  (3)為此，依民法第184 條、第185 條、第23條及第195 條、著
    作權法第88條第3 項等規定，請求被告甲○○應給付原告90
    0 萬元整及自起訴狀繕本送達被告翌日起至清償日止按年息
    5%計算之利息、被告等應連帶給付原告100 萬元整及自起訴
    狀繕本送達被告翌日起至清償日止按年息5%計算之利息。並
    陳明願供擔保請准宣告假執行。
三、被告則抗辯：
    被告甲○○雖因涉犯背信罪及違反著作權法，經臺灣高等法
    院判刑確定，然侵權行為之被害人需受有損害，始得請求賠
    償，如無損害，或無法證明受有損害或損害金額，即不得請
    求加害者賠償。
  (一)關於被告甲○○違背忠誠（競業禁止）義務部分：
  (1)被告七易公司設立於87年12月8 日，被告甲○○於88年3 月
    2 日自原告處離職，被告七易公司營業至88年4 月29日因刑
    事案件被搜索扣押後即停止生產，是被告甲○○所為，縱對
    原告之營業有所影響，亦甚為有限。原告請求被告甲○○應
    賠償88年全年之營業損害，顯有未合。且貨品價格之訂定，
    常因成本高低、銷售數多寡、景氣之好壞而有所不同，原告
    未證明該公司各該產品確因被告甲○○競業行為而降低售價
    ，遽請求被告甲○○賠償營業損害，顯乏依據。
  (2)企業之營業成長率之變動原因不一，公司成立年限、營運是
    否飽和、產品之市場需求是否變動等等均屬之，原告以其營
    業成長率之減少，認定係被告甲○○背信所致，顯有未合。
    原告主張之百分之七利潤，根據何在？未見舉證，自無可採
    。
  (3)原告主張被告甲○○侵害其信用，主張依民法第195條第1項
    請求賠償部分，被告甲○○係犯背信罪遭論罪科刑，並非因
    妨害原告信用入罪，乃原告遽請求159萬6,584元之信用賠償
    ，於法無據。
  (二)關於被告甲○○違反著作權法部分
    被告七易公司設立僅四個月餘，被告甲○○於88年3月2日離
    開原告公司，故實際營業時間甚短，縱有造成損害，亦屬些
    微，原告請求，明顯無理。
  (三)為此，請求駁回原告之訴及其假執行之聲請，並陳明如受不
    利判決，願供擔保請准宣告免假執行。
四、本件爭點：
    本件爭依據依據兩造所為攻擊與防禦方法應為：(一)原告主張
    被告甲○○違背忠誠（競業禁止）義務請求賠償，及(二)原告
    主張被告等違反著作權法請求賠償，有無理由，茲分別說明
    如后。
五、原告主張被告違反競業禁止規定請求賠償部分：
  (一)按「關於侵權行為賠償損害之請求權，以受有實際上之損害
    為成立要件。」復按「損害賠償之債，以有損害之發生及有
    責任原因之事實，並二者之間，有相當因果關係為成立要件
    。故原告所主張損害賠償之債，如不合於此項成立要件者，
    即難謂有損害賠償請求權存在。」最高法院19年度上字第31
    50號判例及48年台上字第481 號判例分別著有明文。
  (二)查被告甲○○及訴外人丙○○、連勝雄三人遭臺灣高等法院
    以91年度上易字第1262號判決背信罪有罪確定，有臺灣高等
    法院91年度上易字第1262號刑事判決1 件在卷可稽，復為被
    告所不爭執，是被告甲○○有違反競業禁止規定之行為，至
    為明確。因此，本件應進一步審究者為原告是否因被告甲○
    ○違反競業禁止規定而受有損害。
　(三)原告主張受有營業損害萬9, 429元部分148
  原告主張其於87年8 月間銷售耳罩、護目鏡、工程帽之價格
    如高等法院92年度重上字第176 號民事卷宗（下稱高院卷）
    一第89至95頁所示，於88年4 、5 月間變更價目表如高院卷
    一第96至102 頁所示等語，核與證人廖櫻美證稱：「我受雇
    於上訴人（即原告）。……是上訴人對外的報價單，給外銷
    的貿易商。」相符（詳高院卷一第168 、169 頁），堪信為
    真正。再原告提出87年8 月15日至12月31日、88年5 月1日
    之內銷報價單（詳高院卷一第245 至248 頁），復為被告所
    不爭執，亦堪信為真正。
　惟證人吳康成於高院上開民事事件審理時證稱：「我從80年
    開始就跟上訴人（即原告）法代孫先生很好，所以我不可能
    向七易購買...... 我 跟上訴人繼續交易，上訴人也沒有降
    低價錢，我的客戶也沒有人要求降價。」（詳高院卷二第87
    頁），顯見原告未以變更後之價格與證人交易，亦未因七易
    公司之競業行為，失去與證人交易之機會。
　又證人黃淑敏於高院上開民事事件審理時證稱：「87年7 月
    受雇於上訴人（即原告）…擔任業務方面的工作…每位業務
    有分別服務的客戶…而且每年都有變動…當時有三位業務…
    當時我剛進公司，負責的客戶比較少，業務不以產品做區別
    …88年過年後課長集體未上班，那時候知道課長開七易公司
    …是客人講是丙○○報價給他…上訴人的貿易商寫傳真、電
    話給上訴人，大約88年4 、5 月間，說七易公司報價很便宜
    ，要求上訴人降價，包括威樵公司、柏陞公司、泛台公司、
    特力公司、愛恩公司等很多公司．．我記得是耳罩、護目鏡
    、口罩等這些東西，他們要求我們降很多，大約降一、二成
    ... 超過業務權限，所以寫聯絡單呈報給總經理，總經理有
    降價，大約在四月份的時候有做大幅的降價。（提示高等法
    院民事判決卷二第76、77頁）是我寫的，處理單是我剛才講
    呈報給總經理，傳真是因為我們四月份有做大幅度降價，是
    要讓客戶知道以前不是在賺暴利，公司的損失會向七易索賠
    ... 價目表有修改，印象中應該是四月份時做修改，修改後
    針對所有的客戶都是用修改後的價錢。（提示高院卷一第24
    4 至248 頁）這是修改後的，87年版是原來的…不記得中間
    有無降價版本…全部都是內銷，我有負責．．我負責外銷，
    但是課長離職之後我有兼辦內銷。我印象是跑掉的客人很多
    ，可能是價格不夠便宜，因為有客人反應上訴人降價後，七
    易公司又調降更低... 不清楚跑掉的客人是否跟七易公司交
    易…有些上訴人調降後，客人會成交。」（詳高院卷二第47
    、82至86頁）。證人莊錦仁則於高院上開民事事件審理時證
    稱：「老闆叫我問上訴人能否接受七易給的價錢，後來上訴
    人同意用七易的價錢出售，有成交…購買面具、口罩等產品
    …我要的型號他都降價給我…我們沒有向七易購買。」（詳
    高院卷二第89頁）。是原告之客戶是否與被告七易公司間有
    交易之行為，原告並未能舉證以實其說，雖原告提出七易公
    司分別於87年10月20日、同年12月25日及88年3 月之出貨入
    帳紀錄用以證明被告七易公司與其客戶之成交紀錄，惟該等
    與被告七易公司交易之客戶，究係因被告七易公司降價之因
    素而與之交易，抑或係因市場因素並無法判斷，蓋市場上雙
    方交易之成立，所考量之因素甚為多元，舉凡價格、市場佔
    有率、該產業之景氣榮虛、經營者之信用等均屬之，且縱認
    該客戶係因為被告七易公司之價格因素而與之交易，亦難憑
    以認定原告因此減損之營業利益，蓋該客戶縱使不與被告七
    易公司交易，亦未必會與原告交易，是亦尚難以被告七易公
    司之銷貨收入認定原告因此減損之營業利益。。
　原告雖主張：其於88年度銷售護目鏡、耳罩、工程帽、安全
    帽之總數量如本院卷原告準備書狀一原證6 所示云云，固據
    提出經呂美麗會計師查核之數量表為證（附於高院卷一第18
    5 、186 頁）。然查，被告等抗辯七易公司於88年4 月29日
    遭搜索扣押後即停止生產等語，為原告所不爭執，堪信為真
    正，則七易公司因停止生產，已無法持續為競業行為，原告
    是否仍以此變更後之價格銷售產品予第三人，尚非無疑。再
    參酌證人吳康成之證言，顯示原告雖有變更價目表之舉，但
    未必以此價格與第三人交易。原告復未證明其以變更之價格
    實際銷售之數量及其金額，其主張以上開銷售總數量乘以平
    均降低之售價金額，計算其因被告之背信、競業行為而致減
    少營業收入422 萬9,429 元等情，尚難採信。
  (四)原告主張受有所失利益317 萬3,987 元部分：
  原告雖主張：其於86年及87年之二年平均營業成長率為35.
    42% ，惟因被告甲○○違背任務之競業行為，致88年原告之
    營業成長率僅為2.1%，固據其提出營業人銷售額與稅額申報
    書為證（見本院卷原告準備書狀一原證8） 云云。惟被告抗
    辯：原告主要從事外銷，七易公司以內銷為主，二者客戶相
    同者僅二十多家，且七易公司於88年4 月29日遭搜索時被扣
    押之客戶交易資料約12家等語，為原告所不爭執，則原告既
    未舉證證明與七易公司交易之對象，原欲與原告交易，難謂
    各該交易價額屬原告所失利益。再查，原告之營業額成長率
    受其產品競爭力、投入生產同種類產品之廠商多寡、全球及
    全國整體政經環境、市場需求、行銷策略等因素影響，而七
    易公司早於88年4 月底喪失競爭能力，原告復未證明其以變
    更之價格實際銷售之數量及其金額，其主張因被告之背信、
    競業行為，導致其88年度營業額成長減緩，而喪失預期可得
    之利潤317 萬3,987 元云云，洵無可採。
  (五)原告請求被告賠償精神慰撫金159 萬6,584 元部分：
  按「公司係依法組織之法人，其名譽遭受損害，無精神上痛
    苦之可言，登報道歉已足回復其名譽，自無依民法第195 條
    第1 項規定請求精神慰藉金之餘地」。最高法院62年度台上
    字第2806號判例意旨參照。
  原告雖主張被告甲○○之低價競業行為，除損害原告營業利
    益外，尚有使交易相對人誤認原告所定價格不合理，有不當
    利潤，至影響原告之誠信，而依依民法第195 條第1 項規定
    請求159 萬6,584 元之非財產上損害賠償，惟原告既非自然
    人，而係法人，惟揆諸上揭判例意旨，自無依民法第195 條
    第1 項規定請求精神慰藉金之餘地。
六、原告主張被告違反著作權法請求賠償部分：
  (一)按「因故意或過失不法侵害他人之著作財產權或製版權者，
    負損害賠償責任。數人共同不法侵害者，連帶負賠償責任。
    前項損害賠償，被害人得依下列規定擇一請求：一、依民法
    第二百十六條之規定請求。但被害人不能證明其損害時，得
    以其行使權利依通常情形可得預期之利益，減除被侵害後行
    使同一權利所得利益之差額，為其所受損害。二、請求侵害
    人因侵害行為所得之利益。但侵害人不能證明其成本或必要
    費用時，以其侵害行為所得之全部收入，為其所得利益。依
    前項規定，如被害人不易證明其實際損害額，得請求法院依
    侵害情節，在新臺幣一萬元以上一百萬元以下酌定賠償額。
    如損害行為屬故意且情節重大者，賠償額得增至新臺幣五百
    萬元。」著作權法第88條定有明文。
  (二)查被告甲○○為製作七易公司之產品目錄，單獨委託攝影師
    林水興拍攝產品照片多張後，其明知龍達公司產品目錄上如
    高院卷之附件編號一所示「護目鏡產品照片」及如附件編號
    二所示「防護口罩產品照片」，均係龍達公司所創作而享有
    著作財產權之物，未經著作財產權人龍達公司之授權或同意
    ，不得擅自重製，竟基於擅自重製之犯意，於87年12月10日
    ，除交付攝影師林水興所拍攝之七易公司產品照片外，並提
    供龍達公司產品目錄上如附件編號一、二所示「護目鏡產品
    照片」、「防護口罩產品照片」各1 張予位於臺北縣三重市
    之某不知情製版印刷公司人員，利用不知情製版印刷公司人
    員，將龍達公司產品目錄內如附件編號一所示「護目鏡產品
    照片」、如附件編號二所示「防護口罩產品照片」，擅自重
    製之，再冠以七易公司之名，供作七易公司同型產品目錄內
    之照片，而侵害龍達公司之著作財產權，且被告並因上開犯
    行經臺灣高等法院以91年度上易字第1262號判決判處有期徒
    刑十月確定（因被告甲○○違反著作權部分與另犯背信部分
    有牽連關係，從一重之背信罪論處），堪信被告甲○○有侵
    害原告著作財產權之行為。
  (三)復按「依不當得利之法則請求返還不當得利，以無法律上之
    原因而受利益，致他人受有損害為其要件，故其得請求返還
    之範圍，應以對方所受之利益為度，非以請求人所受損害若
    干為準，無權占有他人土地，可能獲得相當於租金之利益為
    社會通常之觀念，是被上訴人抗辯其占有系爭土地所得之利
    益，僅相當於法定最高限額租金之數額，尚屬可採。」最高
    法院61年度台上字第1695號判例亦著有明文。而無權使用他
    人之著作，衡諸社會通常之觀念，使用人亦可獲得相當於使
    用著作所需支付權利金之利益，著作財產權人則會蒙受無法
    收取權利金之損害。因此，著作財產權人如可舉證證明其因
    著作權受侵害而有受損害，且該項損害額超過權利金，固可
    依據侵權行為法則請求該項損害，然著作財產權人如無法舉
    證證明受有損害，因著作遭他人盜用即會受有無法收取權利
    金之損害，故應得收取之權利金為著作財產權人為依據侵權
    行為法則所請請求賠償之最低限額。查本件原告之著作於正
    常情形下雖不會授權被告甲○○使用，但於原告難以舉證證
    明所受損害時，權利金可作為法院酌定賠償額之基準。本院
    審酌被告甲○○重製被告著作之目，在於銷售龍達公司之產
    品，而非以該產品目錄本身為銷售之產品，被告刊登系爭產
    品目錄之時間約5 個月等情況，認被告甲○○侵害著作權之
    情節非屬重大，認原告所請求賠償之金額在10萬元之範圍內
    為適當。
  (四)末按「法人對於其董事或其他有代表權之人因執行職務所加
    於他人之損害，與該行為人連帶負賠償之責任。」民法第28
    條定有明文。查被告甲○○為七易公司之代表人，有公司資
    料查詢1 份在卷可按，其所重製被告產品目錄並冠以七易公
    司名稱之方式，用以輔助銷售七易公司之產品，係屬執行七
    易公司之職務，則被告七易公司即需與被告甲○○負連帶賠
    償責任。
七、從而，原告依據著作權法第88條第3 項之規定，請求被告等
    賠償10萬元，及自89年1 月19日即起訴狀繕本送達翌日起至
    清償日止按年息5%計算之利息，為有理由，應予准許，逾此
    之請求，即屬無據，應予駁回。又本判決所命被告所為給付
    之金額未逾新台幣50萬元，爰依職權宣告假執行，又被告陳
    明願供擔保請准宣告免假執行，亦無不合，爰酌定相當之擔
    保金額，准許之。至於原告敗訴部分，其假執行之聲請亦失
    所附麗，應併予駁回。
八、因本案事證已臻明確，兩造其餘攻擊、防禦方法及其他未經
    援用之證據，均不影響所為本院所所前指判斷，毋庸逐一論
    述，併予敘明。
九、結論：原告之訴為一部有理由，一部無理由，依民事訴訟法
    第79條、第389 條第1 項第5 款、第392 條第2 項，判決如
    主文。
中　　華　　民　　國　　96　　年　　5 　　月　　9　　 日
                  民事第三庭  法　官　何君豪
以上正本係照原本作成
如對本判決上訴，須於判決送達後20日內向本院提出上訴狀
中　　華　　民　　國　　96　　年　　5 　　月　　9 　　日
                    　　　　　書記官　蕭興南
